臺北高等行政法院判決　　　　　　　　　　　　　　　九十二年度訴字第八○二號
　　　　　　　　　　　　　　　.
　　原　　　告　甲○○
　　訴訟代理人　林鎰珠律師
　　複　代理人　蔣文正律師
　　被　　　告　經濟部智慧財產局
　　代　表　人　蔡練生（局長）
　　訴訟代理人　丙○○
　　　　　　　　戊○○
　　　　　　　　丁○○
　　參　加　人　律德精密股份有限公司
　　代　表　人　乙○○董事長.
　　訴訟代理人　己○○
右當事人間因發明專利舉發事件，原告不服經濟部中華民國九十一年十二月二十六日
經訴字00000000000號訴願決定，提起行政訴訟，本院判決如左：
　　主  文
原告之訴駁回。
訴訟費用由原告負擔。
　　事  實
一、事實概要：原告於民國（下同）八十七年十二月三十日以「球塞製造方法」向被
    告（原經濟部中央標準局，八十八年一月二十六日改制為經濟部智慧財產局）申
    請發明專利，經被告編為第00000000號審查，准予專利，並於公告期滿
    後，發給發明第一○五八九八號專利證書。嗣參加人以其有違核准時專利法第二
    十條第二項之規定，不符發明專利要件，對之提起舉發，案經被告審查，於九十
    一年七月十一日以（九一）智專三（三）○五○二五字第○九一八九○○一五六
    五號專利舉發審定書為「舉發成立，應撤銷專利權」之處分。原告不服，提起訴
    願，遭決定駁回，遂提起行政訴訟。本院因認本件撤銷訴訟之結果，參加人之權
    利或法律上利益將受損害，爰依職權裁定命獨立參加被告之訴訟。
二、兩造聲明：
　　(一)原告聲明：
      1.訴願決定及原處分均撤銷。
      2.命被告為准予舉發不成立之處分。
      3.訴訟費用由被告負擔。
　　(二)被告聲明：
      如主文所示。
三、兩造之爭點：
    系爭專利是否有違核准審定時專利法第二十條第二項進步性之規定？
　　(一)原告主張：
      1.本案之爭訟點：
        查被告為舉發成立之審定，其理由略為：「證據一（下稱引證案）之球形素
        材經上下模鍛造成球半成品，切削加工成球完成品等和系爭專利圓形管以衝
        模衝製成球殼體，真圓度矯正等兩者閥用球製造方法實質相同」又「系爭專
        利申請專利範圍第二項、第三項以『衝模』或『銑切』方式形成卡掣槽以及
        第四項『固定軸孔』、第五項『管材長度』等附屬特徵，均為熟習該項技藝
        者，所能輕易完成，亦不具進步性」等語，是以本件爭訟點應為：
        (1)系爭專利是否因有見諸於舉發引證案日本昭和六二─六七二九之專利案，
          而不具進步性？
        (2)系爭專利附屬項被告有否實質審查？是否應逐項審查？系爭專利附屬項是
          否亦不具進步性？
        (3)原告為專利範圍之修正，被告是否可予不理，而逕予為舉發成立之審定？
      2.查系爭專利係第00000000號「球塞製造方法」發明專利案，其係於
        八十七年十二月三十日提出申請，並依法取得發明第一○五八九八號專利權
        。
        (1)系爭專利於核准時的申請專利範圍第１項（獨立項）界定：「一種球塞製
          造方法，其以衝模方式直接將圓形管材衝製成兩側具開孔之球殼體，並於
          球殼體周面以衝模或銑切方式形成一供閥桿卡制之卡掣槽，且直接整修球
          殼體兩側開口成水流通道，再經過真圓度矯正及表面磨光修整處理，即可
          製成一種內部中空之球塞構造。」
        (2)系爭專利於核准時的申請專利範圍第５項（附屬項）進一步界定：「其中
          的管材口徑約相等於球塞的外徑，管材長度約為球塞流道長度的1.1倍。
          」。
      3.次查，被告為「舉發成立」之審查理由主要係為：
        (1)引證案的球形素材 (10)經上下模 (21)(20)鍛造成球半成品，切削加工成
          球完成品 (12)等和系爭專利圓形管 (1)以衝模 (50)衝製成球殼體 (10)
          ，經真圓度矯正等兩者閥用球製造方法實質相同，．．．，系爭專利球塞
          製造方法已為引證案所揭露，系爭專利不具進步性。
        (2)舉發證據二、六之型錄、證據五出口報單其上並無球塞製造方法之技術揭
          露；證據三之信函、證據四設計圖式為私文書，並無其他證據足已證其為
          真正，故不具證據力。
        (3)系爭專利申請專利範圍‧‧‧第五項「管材長度」等僅為附屬特徵，為熟
          習該項技術者所能輕易完成者，亦不具進步性。
          訴願決定機關為「訴願駁回」之訴願決定書，其實質認定內容完全係直
            接引用被告於舉發審定書所認定的審查理由，容不贅述。
          前述被告的舉發審查理由及原決定機關於訴願決定書所執之理由，其認
            定事實顯然違背經驗法則及論理法則，實無法令原告信服，因此依法提
            出行政訴訟。
      4.再查，對於被告與原決定機關之違法及不當作法，原告提出說明如后：
        (1)引證案未揭露系爭專利於申請專利範圍界定的技術特徵及功效，自無法否
          定系爭專利之新穎性及進步性，被告未確實探究證據內容及詳載理由，即
          為舉發成立之處分，明顯為理由欠缺及違反證據法則之違法。
          引證案所示日本「昭六二─六七二九閥用球的製造方法」公開特許公報
            ，將系爭專利與引證案相互比較，可以清楚顯示：
            Ａ、引證案係鍛造出類似八卦形的略球狀的半成品，必須再進行切削加
                工，方能形成一接近真圓的球完成品，明顯不同於系爭專利直接以
                衝模方式鍛造出一真圓狀的球殼體。
            Ｂ、引證案所製成的球塞成品之厚薄不一〔開口部位較薄〕，在高溫高
                壓的使用狀態下，缺乏足夠的抗壓抗張強度及耐用性，明顯不同於
                系爭專利所製成的球塞成品之厚薄均一，即使在高溫高壓的使用狀
                態下，依然可以提供絕佳的抗壓抗張強度。
            Ｃ、引證案因為必須以切削加工去除一部分的材料，所以必須使用管材
                壁厚度大的管材，耗用的材料比率高，明顯不同於系爭專利直接將
                管材衝模形成出一球殼體，完全沒有任何的材料耗損。
            Ｄ、引證案未能揭露系爭專利有關於管材口徑約相等於球塞的外徑且長
                度約為球塞流道長度的一‧一倍的關鍵性技術。
          經由前揭的對照比較說明，可以清楚顯示引證案的球塞製造方法明顯不
            同於系爭專利，系爭專利未能揭露本案於申請專利範圍第１項界定的方
            法特徵，引證案欠缺足夠的證據力，根本無法否定系爭專利方法特徵之
            新穎性及進步性。惟被告未確實探究引證案的證據內容，未具體明確的
            說明即主觀認定引證案與系爭專利的製造方法實質相同，明顯為理由欠
            缺及違反證據法則之違法。
        (2)引證案無法否定系爭專利之進步性，惟被告未具體說明熟習此項技藝人士
          何以能由引證案輕易思及完成系爭專利於申請專利範圍所界定突出的技術
          特徵，即為舉發成立之處分，明顯有理由欠缺之違法。
          系爭專利申請專利之前，雖然相關業界均知若能直接以圓形管材衝製成
            中空球塞，將會是一種最為理想的設計，惟受限於金屬管材收縮率太大
            等問題，因此相關業界一直未能夠開發出直接以模具將金屬管材衝製成
            空心球塞之技術，至多存在若干如同引證案所示所提出利用厚管衝製成
            多邊狀類球體再車削加工成真圓狀球體的習用多次加工技術。原告為克
            服以往不能以圓形管材直接沖製成中空球塞的技術限制，經過不斷的試
            驗及實作，利用選取口徑約相等於球塞外徑且長度約為球塞流道長度
            1.1倍的管材，配合成型模具之設計，當圓形管材於模具衝壓的過程中
            ，讓管材兩端的管面可以順著模槽的球弧面產生收縮變形，直接製成於
            兩側具圓形開孔之空心球塞初胚，有效突破習用技術必須多次加工的瓶
            頸限制，具體的提出「如何利用成型模具的設計及管材規格比例的設定
            ，實現以衝模方式直接將衝製成兩側具開孔之中空球塞」之詳細技術手
            段，讓利用圓形管材直接沖製成中空球塞的技術構思得以實現，系爭專
            利具備「管材口徑約相等於球塞的外徑且管材長度約為球塞流道長度的
            1.1倍」之突出的技術特徵，並且據以達到實現由圓形管材直接沖製成
            中空球塞之顯然的進步，系爭專利完全符合被告於「專利審查基準」有
            關進步性要件審查之認定標準。
          被告於專利舉發審定書未具體說明熟習此項技藝人士何以能由證據一輕
            易思及完成系爭專利於申請專利範圍所界定突出的技術特徵，即草率地
            以「．．．系爭專利球塞製造方法已為引證案所揭露．．．」的短短幾
            句話，即直接判定系爭專利不具進步性，明顯屬於理由欠缺之違法。
        (3)被告落入「後見之明」的迷思，致使對於系爭專利之進步性作成偏低之評
          斷，違反「專利審查基準」規範之審查原則。
          被告於所公布的「專利審查基準」第1-2-28頁有關於「進步性」審查上
            應注意事項第６、７點分別具體揭櫫「進步性之研判，因審查委員在審
            查中瞭解其技術內容後，極易對發明之進步性作成偏低之評斷，以致有
            " 後見之明"之情形，故審查時應以熟習該項技術者之觀點，根據申請
            當時之技術水準，作客觀之判斷。」及「發明在市場上之成功，如係因
            發明之突出的技術特徵本身直接所獲得者，可作為進步性之有利事證之
            一。惟發明在市場上之成功，係因其他因素，例如銷售技巧或宣傳所獲
            得者，則不得作為發明具有進步性之憑據。」之審查原則，明確教示審
            查人員應避免發生「後見之明」的情形，並且可以參酌在市場上之成功
            ，作為發明是否具備突出技術特徵之依據。
          惟被告未具體依據被告於「專利審查基準」所規範的審查認定標準進行
            審查，在審查過程中瞭解系爭專利的技術內容後，未能以熟習該項技術
            者之觀點，根據申請當時之技術水準，作客觀之判斷，反而落入「後見
            之明」的迷思，對於系爭專利之進步性作成偏低之評斷，被告之審查判
            斷方式顯難稱妥當。舉例來說，當美商3M公司發明便利貼、嬌生公司發
            明於奶嘴頭增設若干圈突環來防止舌苔．．．．．等等具高度實用性的
            創新發明，以目前我們的眼光來看，似乎並沒有高度的困難度，惟若以
            發明當時的技術水準及觀念，這些發明確實具有突出的技術特徵及顯然
            的進步，並且於商業上獲得極大的成功。因此，要合理客觀地判斷系爭
            專利是否具備進步性要件時，被告的審查人員應將判斷的時間假設回到
            系爭專利申請日之時（即八十九年五月十二日以前），熟習該項技術者
            由引證案所教示的內容，是否容易提出如系爭專利所揭示的技術手段來
            解決問題呢？然而原告於審查理由未提出任何具體的審查判斷依據，草
            率地以「系爭專利．．．等製造方法，已見之於引證案圖（三）、（四
            ）、（五）」的若干文字為由，即直接判定系爭專利不具進步性，被告
            的審查作法顯然與「專利審查基準」的要求不符。
          特別是系爭專利於核准公告後，由於具備突出的技術特徵及顯然的進步
            ，因此在市場上獲得極大的成功，並且招致眾多的仿冒者〔註：本舉發
            事件的舉發人即為其中的一批〕，相信由系爭專利於市場上獲得成功的
            事實，可以進一步佐證系爭專利確實具備突出的技術特徵及顯然的進步
            ，符合發明專利的進步性要件。
        (4)被告對於系爭專利申請專利範圍附屬項之審查未載明具體理由，明顯屬於
          理由欠缺之違法。
          被告於所公布的「專利審查基準」第1-2-27頁有關於「進步性」審查上
            應注意事項第２點具體揭櫫「獨立項之發明具有進步性者，其附屬項當
            然具有進步性。且不得因獨立項之發明不具有進步性，而對其附屬項逕
            予核駁，因其附屬項仍須依進步性之審查基準，作進一步客觀的研判。
            」之審查原則，明確教示審查人員不得因為獨立項之發明不具有進步性
            ，即對其附屬項逕予核駁，對於其附屬項仍須依進步性之審查基準，作
            進一步客觀的研判。
          因此，縱使暫且不論被告對於系爭專利申請專利範圍第一項是否具專利
            性之爭執，從被告的審查理由內容清楚顯示，當被告不當引用引證案認
            定申請專利範圍第一項不具進步性後，對系爭專利的各附屬項根本未依
            進步性之審查基準作客觀之研判，即直接以「系爭專利申請專利範圍第
            二項．．．．．第五項『管材長度』等僅為附屬特徵，為熟習該項技術
            者所能輕易完成者，亦不具進步性。」的二行文字，草率地判定系爭專
            利的各附屬項不具進步性，違反「專利審查基準」所規範申請專利範圍
            應當逐項審查之原則，並且明顯屬於審查理由欠缺之違法。
      5.復查，原告除於我國申請系爭專利之外，並且進一步向英國、德國、墨西哥
        、法國、義大利及中國大陸等國家提出專利之申請，均已經順利取得這些國
        家的發明專利及新型專利。雖然各國因國情之差異，對於是否准予專利的標
        準略有不同，惟這些差異主要係在於可否准予專利之標的及專利年限，惟對
        於專利要件之規定實質上無異。
        系爭專利所請發明經過前述各國專利主管機關的嚴格審查，均肯認系爭專
          利之新穎性、進步性及實用性而獲頒專利權。根據與貿易有關之智慧財產
          權協定第二十七條第一項之規定，任何具備新穎性、進步性、產業可利用
          性之發明，無論物品或製法，均應予以專利保護，此項條款清楚明定可予
          專利保護之發明所須具備之專利要件，並且根據同協定第二十九條第一項
          有關專利申請要件之規定，WTO成員國之申請人，當提出專利申請時，必
          須以足夠清楚及完整之方式揭示所請發明，以使熟習該項技藝之人士得據
          以實施。世界各國為加入WTO，均以「TRIPs」中之相關規定，作為修訂專
          利法規及審查實務之指標，讓具備專利申請要件與專利要件之發明，可以
          不受國家的不同而產生差別待遇。我國業已加入成為WTO的會員國，並且
          業已於八十六年五月七日及九十年十月二十四日陸續修訂專利法來符合
          WTO的規定。系爭專利核准時專利法對於發明進步性要件之規定，完全相
          同於現行的專利法，可以進一步有效驗證我國專利法對於專利要件之規定
          實質上與世界各國無異。
        因此，從系爭專利得以獲得許多先進國家專利之事實，確實可作為系爭專
          利於我國所取得的發明專利權應當續存之有力佐證。
      6.爭訟點之陳明：
        (1)爭專利是否因有見諸於舉發引證案日本昭和六二─六七二九之專利案，而
          不具進步性？
          依日本昭和六二─六七二九之專利案第一步驟所鍛造之半成品形狀為何
            ？依據該專利案之中譯文係說「球的半成品」或稱之為「略球狀塑性加
            工」，惟觀諸該專利案第一圖之圖示 (b)，其外圍線所組成之形狀，並
            非弧形狀，且又觀諸其第二圖之模具（模具係有稜有角），則其衝製成
            之物體形狀當屬有線狀之多邊形，而非成弧形狀，而該專利案之中譯文
            亦有謂：「上記球半成品11的外周圍的虛線所示的切削的最後位置，就
            能以接近真圓來完成如12所示球的完成品。」是以上開所謂「球的半成
            品」云云，實際上並不具有「球」的形狀，僅是先鍛造出類似八卦多邊
            形狀的半成品而已。原告依據前開專利之第一圖之圖示 (b)及第二圖模
            具形狀，模擬製造作出之第一圖之圖示 (b)之實物，並於九十三年三月
            二十三日將該實物庭呈，被告當庭係表示原告將之「醜化」云云，然若
            果真如此，則請被告或參加人，自己亦試行依據前開專利之第一圖之圖
            示 (b)及第二圖模具，模擬製造出該專利第一圖之圖示 (b)之實物，究
            竟上開所謂「球的半成品」是否真的具有「球」的形體？原告茲再提出
            該模擬製造作出第一圖之圖示 (b)之實物照片。
          球塞做真圓度校正之目的為何？
            球塞閥的閥座是球狀的，為了讓流體或氣體通過，在球體中央部開個筒
            狀的通路。在球塞閥的球能做90度的開與關。此球，通常被包夾在上流
            及下流之鐵弗龍襯套中，承受流體壓力，實施開或關的轉動，所以使用
            金屬球心，應考慮到材質的耐蝕性和球的真圓度、精密度。其材質一般
            以青銅和不鏽鋼居多。
          系爭專利為何要做真圓度校正與磨光程序？此與舉發引證案日本昭和
            62-6729專利案之「切削」有何不同？
            系爭專利直接就能以圓形管材衝製成中空球塞，前次庭訊時參加人質問
            代理人，有關系爭專利方法所衝製成之球塞其真圓度為何？代理人經向
            當事人查詢，其真圓度約為98%，惟真圓度多少，核與本案爭點無關，
            蓋：真圓度校正係屬真圓之品管檢測及確認工作而已，換言之，系爭專
            利方法所衝製成之球塞，之所以做「真圓度校正」係在「既有之球體」
            上為精密度之量測校正，並非加工使之成為「球體」，而「磨光」仍係
            在「既有之球體」表面上為增加亮度之程序，亦非加工使之成為「球體
            」。惟反觀舉發引證案日本昭和六二─六七二九專利案之「切削」工作
            ，本身即是「加工成形」之工作，姑不論其所謂「球的半成品」是否真
            的具有「球」的形體？而所謂「球的半成品」仍然必須經過「切削」過
            程，而削切該第一圖之圖示 (b)外圍線後，才會「接近真圓」，是以顯
            然「真圓度校正」、「磨光」與「切削」係完全不同之功能與概念。
          依日本昭和六二─六七二九之專利案所製造之球閥是否需要真圓度校正
            ？正如同該專利案之中譯文中謂：「上記球半成品11的外周圍的虛線所
            示的切削的最後位置，就能以接近真圓來完成如12所示球的完成品。」
            日本昭和六二─六七二九之專利案經「切削」過程後，其所成形者為「
            接近真圓」，實務上對球塞閥應要求其真圓度與精密度，則切削後成為
            所謂「接近真圓」之球體，仍然應再進行「真圓度校正」、「磨光」之
            程序，做為真圓之品管檢測及確認工作，以滿足真圓度與精密度之要求
            。質言之日本昭和六二─六七二九專利案之「切削」，並非「真圓度校
            正」、「磨光」程序之替代，從而被告審定書中所謂：「引證案之球形
            素材經上下模鍛造成球半成品，切削加工成球完成品等和系爭專利圓形
            管以衝模衝製成球殼體，真圓度矯正等兩者閥用球製造方法實質相同」
            云云，即屬謬誤。
        (2)系爭專利附屬項被告有否實質審查？是否應逐項審查？系爭專利附屬項是
          否亦不具進步性？
          專利附屬項是否應經實質審查？是否應逐項審查？
            有關於「進步性」審查上應注意事項，被告所頒布之「專利審查基準」
            第1-2-27頁第２點具體揭櫫：「獨立項之發明具有進步性者，其附屬項
            當然具有進步性。且不得因獨立項之發明不具有進步性，而對其附屬項
            與逕予核駁，因其附屬項仍須依進步性之審查基準，作進一步客觀的研
            判。」之審查原則，明確教示審查人員不得因為獨立項之發明不具有進
            步性，即對其附屬項逕予核駁，對於其附屬項仍須依進步性之審查基準
            ，作進一步客觀的研判。
          系爭專利附屬項有否經被告實質審查？
            系爭專利附屬項為舉發成立之審查，被告於本件舉發成立之審定書中略
            論：「系爭專利申請專利範圍第二項、第三項以『衝模』或『銑切』方
            式形成卡掣槽以及第四項『固定軸孔』、第五項『管材長度』等附屬特
            徵，均為熟習該項技藝者，所能輕易完成，亦不具進步性」。被告僅因
            「附屬特徵」即認為熟習該項技藝者所能輕易完成者，亦不具進步性云
            云，顯然就系爭專利附屬項被告未進行實質之審查，又訴願機關為訴願
            駁回之決定，就系爭專利附屬項之駁回，其理由仍係「附屬特徵均在獨
            立項不具進步性之情況下，並無單獨存在之可專利性」，更印證系爭專
            利附屬項被告未進行實質之審查，被告在前揭頒行之「專利審查基準」
            第1-2-27頁第２點具體揭櫫「不得因獨立項之發明不具有進步性，而對
            其附屬項與逕予核駁」，被告在本件舉發案即已違反之。「專利審查基
            準」既已具體揭櫫「不得因獨立項之發明不具有進步性，而對其附屬項
            逕予核駁」，則試問「實務上並無一部准一部駁之作法」之法律依據何
            在？訴訟程序可以容許「一部勝訴一部敗訴」之判決，為何「實務上並
            無一部准一部駁之作法」？
          系爭專利附屬項亦具有進步性之論證：
            有關本案系爭專利申請專利範圍第五項（附屬項）有無進步性？被告有
            前後不一相互矛盾之意見：被告曾於九十年八月三十日以（九○）智專
            三（三）○五○二五字第○九○一一○一二八八四號函，具體指明系爭
            專利於申請專利範圍第五項界定「．．．長度約為球塞流道長度一‧一
            倍的金屬圓形管材」之技術特徵，未為舉發證據所揭露，並指示原告應
            將系爭專利申請專利範圍第五項併入第一項內敘述。依據通常合理的實
            務經驗而言，在沒有新證據的相同事實條件下，當原告遵照被告之指示
            將核准公告的申請專利範圍第五項併入第一項內敘述，當可讓系爭專利
            符合新穎性及進步性等專利要件，即本舉發案之審查結果應為「舉發不
            成立」，系爭專利的專利權可以依法續存，否則被告斷無要求原告進一
            步限縮原核准申請專利範圍第１項內容之必要。是以系爭專利範圍第五
            項當有進步性。
        (3)原告為專利範圍之修正，被告是否可予不理，而逕為舉發成立之審定？
          緣九十年六月十九日審定之面詢時，面詢過程被告審查人員表示系爭專
            利的申請專利範圍過廣，應加以修正。原告遂於九十年七月二十四日第
            一次提出的申請專利範圍更正本。該更正本係將系爭專利用以衝模成型
            的成型模具型態列入申請專利範圍第一項，屬於「縮減請求項之範圍」
            之補充更正事項，符合專利法第六十七條第一項第一、三款之規定，並
            未變更發明實質。
          九十年八月三十日被告回函，指稱系爭專利於九十年七月二十四日提出
            的申請專利範圍更正本變更實質，不准予更正，並明確指明系爭專利技
            術特徵「．．．長度約為球塞流道長度一‧一倍的金屬圓形管材」並未
            為舉發證據六所揭露，要求原告將申請專利範圍第五項併入第一項內敘
            述。
          九十年九月二十七日原告回復被告認為：專利範圍修正攸關系爭專利權
            利範圍至鉅，乃列舉出數件已核准的方法發明專利案為佐證，前申請專
            利範圍更正本應未變更實質，文中末段並註明「若　鈞局發現有必須再
            進一步釐清的問題，請不吝再度來函或來函指正。」在後續聯絡溝通時
            ，被告一直未加以回應。
          原告因一直等不到被告之回應，九十年十二月二十日原告再度提出第二
            次的申請專利範圍更正本，嘗試為最適當的申請專利範圍內容，然而被
            告依然未加以回應，既未函知或以電話告知該申請專利範圍變更實質而
            不准予更正，即逕為舉發成立之處分，而且就原告前揭專利範圍之修正
            （修正即就本案修正不論NO1或N02），被告於本件舉發成立之審定書中
            卻隻字不論，顯有不當。
          由於專利範圍悠關專利權甚鉅，被告對於原告修正之意見，既未函知或
            以電話告知該申請專利範圍變更實質而不准予更正，卻逕行予以審定，
            現原告已依被告九十年九月二十七日之函件意旨，再次提專利之修正。
      7.綜上論陳，系爭專利係為一種技術特徵新穎且可具體實施，實為深具進步性
        且高度符合產業利用價值之創新發明。引證案明顯係為一種技術手段明顯不
        同於系爭專利之球塞製造方法，根本不足以否定系爭專利之「新穎性」及「
        進步性」要件，惟被告對於本舉發事件的審查理由及證據採認方式，明顯未
        確實探究事實且未善盡確實審查之責，應屬於理由欠缺及違反證據法則之違
        法，確有依法撤銷之必要。為此，請判決如訴之聲明，藉維法紀，至感德便
        。
　　(二)被告主張：
      原告起訴意旨略以：引證案未能揭露系爭專利有關管材口徑約相等於球塞的外
      徑且長度約為球塞流道長度的一‧一倍的關鍵技術，只能鍛造出類似八卦形的
      略球狀的半成品，必須再進行切削加工，明顯不同於系爭專利直接以衝模方式
      鍛造出一真圓狀的球殼體；引證案球塞成品之厚薄不一，明顯不同於系爭專利
      球塞成品之厚薄均一，系爭專利在高溫高壓使用狀態下，可提供絕佳的抗壓抗
      張強度；引證案須以切削加工去除部分材料，系爭專利直接將管材衝模形成出
      一球殼體，沒有材料耗損，經以上對照比較說明，引證案未能揭露系爭專利申
      請專利範圍第一項所界定的方法特徵；另被告對於系爭專利於申請專利範圍所
      列述附屬項之審查，未載明理由，明顯屬於理由欠缺之違法云云。惟查引證案
      之球形素材 (10)經上下模 (21)(20)鍛造成半成品 (11)，切削加工成完成品
      (12)等和系爭專利圓形管 (1)以衝模 (50)衝製成球殼體 (10)，真圓度矯正等
      兩者閥用球製造方法實質相同；系爭專利卡掣槽 (14)亦已見之於引證案圖（
      三）之閥軸溝 (4)；系爭專利之表面磨光修整處理、整修水流通道等為一般球
      塞製造之習知技術；系爭專利球塞製造方法已為引證案所揭露，系爭專利不具
      進步性。系爭專利諸附屬特徵在獨立項不具進步性之情況下，並無單獨存在之
      可專利性，且其均為熟習該項技術者所能輕易完成，系爭專利自不具進步性，
      故起訴理由皆不足採。
      綜上所述，被告原處分並無違法，敬請駁回原告之訴。
    (三)參加人主張：
      1.舉發引證案：日本昭和六二─六七二九之專利案，係(1)利用上、下公母模具
        將素材為中空之管體，鍛造成閥球之半成品，該半成品之球形、大小均可依
        模具予以設定。(2)將該球體半成品以加工件予以實施真圓度的加工，使之成
        一完全之圓形閥球。反查，系爭專利案也是(1)採用中空管體為素材，經由上
        、下公母模具沖壓（鍛造）成閥球之半成品；(2)將半成品之閥球體作真圓度
        之加工，使之成真圓及表面一口亮度，此種技術、方法早已見於引證案中，
        是被告所為之原處分並無違誤。
      2.系爭案所申請者乃為技術層次最高之發明專利，係指一種製造方法或原理者
        。是系爭案所爭執的是製造閥球之過程、方法是否等同於引證案：而非指據
        以成型之模具形態，或其切角大小。是原告在前次庭訊中已偏離發明專利之
        方向，而自以為所申請的是「新型」專利。
      3.原告所出示之引證案樣品及照片，其實係原告自行車製而成之樣品，該樣品
        並未忠實展現該引證案之實際形狀，遺憾的是原告將之誇大化、醜化，刻意
        誤導鈞院，敬請明察是禱。
　　理  由
一、按凡利用自然法則之技術思想之高度創作，而可供產業上利用者，固得依法申請
    取得發明專利，為系爭專利核准時專利法第十九條暨第二十條第一項之規定。惟
    其發明如係運用申請前既有之技術或知識，而為熟習該項技術者所能輕易完成時
    ，仍不得依法申請取得發明專利，復為同法第二十條第二項所明定。
二、本件系爭第00000000號「球塞製造方法」發明專利案，係以衝模方式將
    一圓形管材衝製成一兩側具開孔之球殼體，並於球殼體周面形成一供閥桿卡制之
    卡掣槽，且直接整修球殼體兩側開口成水流通道，再經過真圓度矯正及表面磨光
    修整處理，即製成一種內部中空之球塞構造。參加人所提舉發證據一為一九八七
    年一月十三日公開之日本公開特許公報 (Ａ)昭六二─六七二九號「閥用球的製
    造方法」專利案（即引證案）；舉發證據二為墨西哥Valvulas Worcester公司於
    西元一九九六年六月發行之產品型錄正本；舉發證據三為墨西哥Valvulas
    Worcester公司工程部經理CARL0S ZA ZZA於西元二○○○年五月五日寫給被告之
    信函；舉發證據四為墨西哥Valvulas Worcester公司於西元一九九七年四月十五
    日訂購ISP-1144-4球閥的產品圖式；舉發證據五為律德精密股份有限公司於西元
    一九九七年八月三十日出口ISP-l144-4球閥至墨西哥Valvulas Worcester公司之
    出口報單影本；舉發證據六為韓國KMC CORPORATION公司於西元一九九七年一月
    份出版之型錄。案經被告審查，以舉發證據二至六均不具證據力；但引證案係由
    金屬管材為球素材，球素材經特定的固熔化熱處理及調質處理後，就嵌入鍛造用
    下模內，上模下降就可將球素材沿著軸方向將之形成略為球狀塑性加工，形成同
    球半成品材，接著，球半成品的外周虛線所示切削加工的最後位置，就能以接近
    其圓來完成球完成品。引證案之球形素材經上下模鍛造成球半成品，切削加工成
    球完成品等和系爭專利圓形管以衝模衝製成球殼體，其圓度矯正等兩者閥用球製
    造方法實質相同；系爭專利卡掣槽亦已見之於引證案圖（三）之閥軸溝；系爭專
    利之表面磨光修整處理、整修水流通道等為一般球塞製造之習知技術；亦即系爭
    專利球塞製造方法已為引證案所揭露，故引證案可證明系爭專利不具進步性，乃
    為舉發成立，應撤銷專利權之處分。原告不服，依序提起訴願及行政訴訟；兩造
    及參加入之主張各如事實欄所載，其爭點厥為系爭專利是否有違核准審定時專利
    法第二十條第二項進步性之規定？
三、經查，系爭專利之申請專利範圍共有五項，第一項為獨立項，第二至五項為附屬
    項；第一項敘述球塞製造方法，係以衝模方式將一圓形管材衝製成一兩側具開孔
    之球殼體，並於球殼體周面形成一供閥桿卡制之卡掣槽，且直接整修球殼體兩側
    開口成水流通道，再經過真圓度矯正及表面磨光修整處理，即製成一種內部中空
    之球塞構造；第二、三項敘述以「衝模」或「銑切」方式於球殼體周面形成供閥
    桿卡制之卡掣槽；第三項敘述於球殼體周面異於卡掣槽的位置設一定固定軸孔；
    第五項敘述管材長度約為球塞流道長度的一‧一倍。另引證案係由金屬管材為球
    素材，球素材經特定的固熔化熱處理及調質處理後，就嵌入鍛造用下模內，上模
    下降就可將球素材沿著軸方向將之形成略為球狀塑性加工，形成同球半成品材，
    接著，球半成品的外周虛線所示切削加工的最後位置，就能以接近其圓來完成球
    完成品。是系爭專利相較於引證案是否具進步性，自應以上開系爭專利申請專利
    範圍與引證案所揭示之技術內容為比較；至於原告自行車製而成之樣品或超出上
    開範圍外之論述，均與本案無關，尚難執為系爭專利具有進步性之論據，合先說
    明。次查，由上述系爭案申請專利範圍與引證案之技術內容比較可知，二者使用
    之材料均為金屬管材，透過模具之衝模（鍛造）製成球體，再加以真圓度矯正及
    表面磨光修整（切削加工）處理後即成；二者閥用球製造方法實質相同；又系爭
    專利卡掣槽亦已見之於引證案圖（三）之閥軸溝；系爭專利之固定軸孔為一般球
    塞製造之習知構件；另管材長度應大於球塞流道長度，乃球塞製造之一般常識，
    系爭專利定其管材長度「約為」球塞流道長度的一‧一倍，有經驗之製造者可輕
    易得知；是系爭專利均為熟習該項技術者所能輕易完成，不具進步性。
四、原告起訴意旨雖稱：引證案未能揭露系爭專利有關管材長度約為球塞流道長度的
    一‧一倍的關鍵技術，只能鍛造出類似八卦形的略球狀的半成品，必須再進行切
    削加工，明顯不同於系爭專利直接以衝模方式鍛造出一真圓狀的球殼體；引證案
    球塞成品之厚薄不一，明顯不同於系爭專利球塞成品之厚薄均一，系爭專利在高
    溫高壓使用狀態下，可提供絕佳的抗壓抗張強度；引證案須以切削加工去除部分
    材料，系爭專利直接將管材衝模形成出一球殼體，沒有材料耗損，經以上對照比
    較說明，引證案未能揭露系爭專利申請專利範圍第一項所界定的方法特徵；另被
    告對於系爭專利於申請專利範圍所列述附屬項之審查，未載明理由，明顯屬於理
    由欠缺之違法云云。惟查，系爭專利第五附屬項有關管材長度約為球塞流道長度
    的一‧一倍之記載，僅為球塞製造之一般常識，並非關鍵技術，已如前述；又金
    屬管材經模具鍛造出之球體，其大、小或圓度，均可依模具予以設定，而本件系
    爭專利為球塞製造之方法，非據以成型之模具型態，故其申請專利範圍僅記載將
    圓形管材衝製成「球殼體」，而未敘述該球殼體到底有多圓，故原告主張經模具
    衝製成之球體，系爭專利較引證案為圓云云，乃個人主觀之評斷，實無意義。又
    經模具衝製成之球體，系爭專利須加以真圓度矯正及表面磨光修整處理，此與引
    證案須經切削加工處理一樣，均會耗損一些材料，且球塞成品厚薄亦無差異。是
    原告上開主張，實無足採。
五、有關系爭專利範圍之修正，原告於九十年七月二十四日提出的申請專利範圍更正
    本，係將系爭專利用以衝模成型的成型模具型態列入申請專利範圍第一項；惟查
    系爭專利申請專利範圍原來並無有關模具之說明，更正本則增加了該等事項，顯
    屬「擴張請求項之範圍」，已變更實質內容，自不符專利法第一百零五條準用第
    六十七條第一項第一款之規定，被告不准予更正，於九十年八月三十日以（九九
    ○）智專（三）○五○二五字第○九○一一○一二八八四號號函通知原告，並依
    原申請專利範圍逕予審定，並無不合。另原告主張本案之對應專利申請案已於德
    國、英國、墨西哥、法國、義大利及中國大陸等國家獲准專利，本案確具可專利
    性乙節，查因各國法制不同、審查基準各異，原告尚不得執此作為本件有利之論
    據；均併此說明。
六、綜上所述，本件原告起訴意旨，並非可採；引證案可證明系爭專利不具進步性。
    從而，被告為舉發成立應撤銷專利權之處分，並無違誤，訴願決定予以維持，亦
    無不合。原告仍執前詞訴請撤銷，及命被告為舉發不成立之處分，均無理由，應
    予駁回。
據上論結，本件原告之訴為無理由，依行政訴訟法第九十八條第三項前段，判決如主
文。
中　　　華　　　民　　　國　　九十三　　年　　　五　　　月　　 十九 　　日
                           臺 北 高 等 行 政 法 院  第一庭
           　　　　　　　　　　　　　　　　　審判長 法　官  徐瑞晃
           　　　　　　　　　　　　　　　　　　　　 法　官  蕭惠芳
           　　　　　　　　　　　　　　　　　　　　 法　官  李得灶
右為正本係照原本作成。
如不服本判決，應於送達後二十日內向本院提出上訴狀並表明上訴理由，如於本判決
宣示後送達前提起上訴者，應於判決送達後二十日內補提上訴理由書（須按他造人數
附繕本）。
中　　　華　　　民　　　國　　九十三　　年　　　五　　　月　　二十六　　日
            　　　　　　　　　　　　　　    　      書記官  陳清容
